【裁判字號】    89,訴,1868
【裁判日期】    900104
【裁判案由】    損害賠償
【裁判全文】
臺灣高雄地方法院民事判決  八十九年度訴字第一八六八號
    原      告    丙○○
    訴訟代理人    盧俊誠律師
    送達代收人    乙○○      .
    被      告    甲○○      .
    訴訟代理人    林鴻駿律師
    複  代理人    李錦臺律師
右當事人間損害賠償事件，本院判決如左：
    主    文
原告之訴及假執行之聲請均駁回。
訴訟費用由原告負擔。
    事    實
甲、原告方面：
一、聲明：被告應給付原告新臺幣一百萬元，及自起訴狀繕本送達被告之翌日起至清
    償日止，按週年利率百分之五計算之利息，並陳明願供擔保請准宣告假執行。
二、陳述：
（一）被告甲○○明知其所執有宗榮鐵工廠股份有限公司（以下簡稱宗榮鐵工廠）葉
      崇榮、葉廖素真簽發、發票日為民國八十七年四月十二日、付款日為八十八年
      四月十一日、面額均為新臺幣（下同）二十萬元、票據號碼為一三０七二七、
      一三０七二八、一三０七二九號之本票三紙上，背面原告「丙○○」之背書印
      文係偽造，竟仍於八十八年十一月五日持之向臺灣臺北地方法院聲請假扣押原
      告之財產，並於同年月二十九日就原告所有、坐落臺北市○○區○○段二小段
      第八一三地號、面積八０三平方公尺、權利範圍萬分之二九三之土地，以及其
      上建號為同段第三０二０號、門牌號碼為臺北市○○路三一五巷二十八號四樓
      、總面積九四˙二五平方公尺之建物，聲請假扣押執行，而於同年十二月三日
      為假扣押登記、十二月八日揭示，後雖以其他背書人已經清償為由，撤銷前述
      假扣押裁定並撤回假扣押之執行，擬取回擔保金，然已致原告遭人誤認積欠債
      務，聲望及信譽低落，名譽受有損害，爰依民法第一百八十四條第一項前段、
      第一百九十五條之規定，請求被告給付慰撫金一百萬元。
（二）原告畢業於高雄文藻外語學校，七十九年十一月五日起任職於國泰航空公司臺
      灣分公司，每月薪資收入約六萬六千四百零二元。
三、對被告抗辯之陳述：
    臺灣高雄地方法院八十八年度促字第四一三六四號支付命令並未確定，係因原告
    等背書人未合法收受支付命令方未異議，其中原告之部分已經鈞院承辦股於八十
    八年十一月十六日撤銷支付命令確定證明，至背書人曹廖素珍係因其人在國外並
    不知情，始代為清償，其餘之背書人亦有提出異議，因曹廖素珍已經代為清償，
    方撤回異議，並非對背書之真正不爭執。
四、證據：提出本票影本、臺灣臺北地方法院八十八年度裁全字第五四七一號假扣押
    裁定、存證信函、服務證明書，引用本院八十九年度訴字第一三五號被告宗榮鐵
    工廠法定代理人葉崇榮、葉廖素真之陳述。
乙、被告方面：
一、聲明：駁回原告之訴及假執行之聲請，如受不利益判決，願供擔保請准免為假執
    行。
二、陳述：
（一）第三人即宗榮鐵工廠法定代理人葉崇榮及葉廖素真於八十七年間向被告借款六
      十萬元，並於同年四月十二日持宗榮鐵工廠葉崇榮、葉廖素真簽發、發票日為
      八十七年四月十二日、付款日為八十八年四月十一日、面額均為二十萬元、票
      據號碼為一三０七二七、一三０七二八、一三０七二九號、經原告及宗榮鐵工
      廠、葉崇榮、李林美開、曹廖素珍、葉老松、葉陳涼月等人蓋章背書之本票三
      紙交付被告以為憑據；嗣因上開本票經被告屆期提示竟不獲付款，被告始依票
      據法第五條、第六條、第八十五條之規定，對原告等背書人行使追索權，並就
      原告之財產依民事訴訟法第五百十二條之規定為假扣押以保全債權；後因背書
      人曹廖素珍自行代主債務人清償前揭六十萬元款項，被告已無再對原告起訴之
      必要，始撤回前開假扣押之執行暨聲請撤銷假扣押裁定，故被告之行為皆為行
      使權利、保全債權之正當行為，並非因故意或過失侵害原告之權利。
（二）且本件被告所持有之前述三張本票上，原告「丙○○」之背書印文與宗榮鐵工
      廠公司變更登記事項卡上原告股東印鑑印文相符，應為真正。又前述印文並非
      被告所蓋用，葉崇榮、葉廖素真於鈞院八十九年度訴字第一三五號案件審理中
      ，雖辯稱曾將所有股東印鑑置於被告處數月，本件本票上原告等人之背書均為
      被告所盜用云云，然其陳述均為脫免責任之詞，且葉崇榮為宗榮鐵工廠之法定
      代理人，宗榮鐵工廠又係資本額一千萬元之股份有限公司，豈有將全數股東印
      鑑均交付他人近一年之久之理，葉崇榮、葉廖素真之陳述顯均不足採信。
（三）況原告就其名譽受有如何之損害，並為具體舉證或主張，又縱原告之名譽確因
      假扣押受有損害，亦係因其未依法代主債務人清償債務所致，與被告之假扣押
      行為無因果關係。
（四）另本件被告執有之三張本票，曾經被告於八十八年七月十日持向臺灣高雄地方
      法院聲請對發票人及含原告在內之背書人核發支付命令，該支付命令於同年九
      月一日確定，該三紙本票票款並由其中背書人曹廖素珍代為清償完畢，顯見本
      件本票上背書並非遭盜用印章，且均為原告等背書人知悉。
（五）被告職業為代書，學歷為高中畢業。
三、證據：提出臺灣高雄地方法院八十九高貴民心八十八執字第四０五四七號函、八
    十八年度促字第四一三六四號支付命令暨確定證明書、臺灣臺北地方法院北院文
    八十八民執全玄三四四四字第三二一一九號囑託塗銷查封登記書、八十九年度全
    聲字第三八０號民事撤銷假扣押裁定、股份有限公司變更登記事項卡、宗榮鐵工
    廠股東會議記錄，並聲請訊問證人即在場人蔡素嫥。
丙、本院依職權調閱臺灣臺北地方法院八十八年度裁全字第五四七一號、執全字第三
    四四四號假扣押卷宗、臺灣高雄地方法院八十九年度訴字第一三五號清償債務卷
    宗、八十八年度促字第四一三六四號支付命令卷宗。
    理    由
一、本件原告主張被告明知其所執有宗榮鐵工廠葉崇榮、葉廖素真簽發、發票日為民
    國八十七年四月十二日、付款日為八十八年四月十一日、面額均為二十萬元、票
    據號碼為一三０七二七、一三０七二八、一三０七二九號之本票三紙上，背面原
    告「丙○○」之背書印文係偽造，竟仍於八十八年十一月五日持之向臺灣臺北地
    方法院聲請假扣押原告之財產，並於同年月二十九日就原告所有、坐落臺北市○
    ○區○○段二小段第八一三地號、權利範圍萬分之二九三之土地，以及其上建號
    為同段第三０二０號、門牌號碼為臺北市○○路三一五巷二十八號四樓之建物聲
    請假扣押執行，而於同年十二月三日為假扣押登記、十二月八日揭示，雖嗣後被
    告以其他背書人已經清償為由，撤銷前述假扣押裁定並撤回假扣押之執行，擬取
    回擔保金，然已致原告遭人誤認積欠債務，聲望及信譽低落，名譽受有損害，爰
    依法訴請被告給付慰撫金一百萬元。
    被告則以第三人即宗榮鐵工廠法定代理人葉崇榮及葉廖素真於八十七年間向被告
    借款六十萬元，並持本件經原告等人蓋章背書之本票三紙交付被告以為憑據，嗣
    因上開本票經被告屆期提示竟不獲付款，被告始依法對原告等背書人行使追索權
    ，並就原告之財產為假扣押以保全債權，被告之行為皆為行使權利、保全債權之
    正當行為；又本件被告所持有之前述三張本票上，原告「丙○○」之背書印文與
    宗榮鐵工廠公司變更登記事項卡上原告股東印鑑印文相符，應為真正；以及前述
    印文並非被告所蓋用，葉崇榮、葉廖素真於本院八十九年度訴字第一三五號案件
    審理中之陳述均為脫免責任之詞，與常理不符，不足採信，且原告就其名譽受有
    如何之損害，並為具體舉證或主張，縱有損害，亦與被告之假扣押行為無因果關
    係；況被告曾以本件三紙本票向本院聲請核發支付命令，該支付命令於同年九月
    一日確定，本票票款並由其中背書人曹廖素珍代為清償完畢，顯見本件本票上背
    書並非遭盜用印章，且均為原告等背書人知悉等語，資為抗辯。
二、原告主張被告執有宗榮鐵工廠葉崇榮、葉廖素真簽發、發票日為八十七年四月十
    二日、付款日為八十八年四月十一日、面額均為二十萬元、票據號碼為一三０七
    二七、一三０七二八、一三０七二九號、其上有原告「丙○○」背書之本票三紙
    ，於八十八年十一月五日向臺灣臺北地方法院聲請假扣押原告之財產，並於同年
    月二十九日就原告所有、坐落臺北市○○區○○段二小段第八一三地號、權利範
    圍萬分之二九三之土地，以及其上建號為同段第三０二０號、門牌號碼為臺北市
    ○○路三一五巷二十八號四樓之建物聲請假扣押執行，而於同年十二月三日為假
    扣押登記、十二月八日揭示，後再以其他背書人已經清償為由，撤銷前述假扣押
    裁定並撤回假扣押之執行，擬取回擔保金之事實，業據提出本票影本、臺灣臺北
    地方法院八十八年度裁全字第五四七一號假扣押裁定、存證信函為證，核屬相符
    ，且經本院職權調閱臺灣臺北地方法院八十八年度裁全字第五四七一號、執全字
    第三四四四號假扣押卷宗審認屬實，復為被告所不爭執，自堪信為真實。
三、原告並主張被告明知上述三紙本票上，原告「丙○○」之印文為偽造，竟仍持之
    聲請假扣押原告之財產，致原告遭人誤認積欠債務，聲望及信譽低落，名譽受有
    損害等情，雖據引用本院八十九年度訴字第一三五號被告宗榮鐵工廠法定代理人
    葉崇榮、葉廖素真於該案之陳述為憑，然為被告所否認，被告辯稱：其所持有之
    前述三張本票上，原告「丙○○」之背書印文與宗榮鐵工廠公司變更登記事項卡
    上原告股東印鑑印文相符，應為真正，而上開本票經被告屆期提示竟不獲付款，
    被告始依法對原告等背書人行使追索權，並就原告之財產為假扣押以保全債權，
    其所為皆為行使權利、保全債權之正當行為，且被告曾以本件三紙本票聲請核發
    支付命令，該支付命令於八十八年九月一日確定，本票票款並由其中背書人曹廖
    素珍代為清償完畢，顯見本件本票上背書並非遭盜用印章，且均為原告等背書人
    知悉，又原告就其名譽受有如何之損害，並未為具體舉證或主張，縱有損害，亦
    與被告之假扣押行為無因果關係，葉崇榮、葉廖素珍所言均為脫免責任之詞，不
    足採信等語，並提出臺灣高雄地方法院八十九高貴民心八十八執字第四０五四七
    號函、八十八年度促字第四一三六四號支付命令暨確定證明書、臺灣臺北地方法
    院北院文八十八民執全玄三四四四字第三二一一九號囑託塗銷查封登記書、八十
    九年度全聲字地三八０號民事撤銷假扣押裁定、股份有限公司變更登記事項卡、
    宗榮鐵工廠股東會議記錄為證，就被告曾以本件三紙本票對原告等人聲請核發支
    付命令，該支付命令原於八十八年九月一日確定，但原告部分支付命令確定證明
    復於同年十一月十六日經撤銷一節，並經本院職權調閱本院八十八年度促字第四
    一三六四號支付命令卷宗審認無訛。
四、按因故意或過失，不法侵害他人之權利者，負損害賠償責任；不法侵害他人之身
    體、健康、名譽、自由、信用、隱私、貞操，或不法侵害其他人格法益而情節重
    大者，被害人雖非財產上之損害，亦得請求賠償相當之金額，民法第一百八十四
    條第一項前段、第一百九十五條第一項前段固有明文，惟被害人依前述規定請求
    加害人賠償財產上或非財產上損害，仍應以加害人之侵害行為係出於故意或過失
    為限，合先敘明。是本件首應審究者，厥為：被告是否因故意或過失而以假扣押
    方式不法侵害原告之名譽、信用權？亦即被告是否明知其所持有之三紙本票上，
    原告「丙○○」之背書係出於偽造，仍據以聲請假扣押原告之財產？
（一）原告雖否認本件三紙本票上原告「丙○○」背書印章之真正，然本票上原告「
      丙○○」之印文與公司變更登記事項卡上原告之董事印鑑印文一致，有股份有
      限公司公司變更登記事項卡附卷可稽，是本件三紙本票上原告「丙○○」背書
      印文為真正，應堪認定。
（二）原告雖引用宗榮鐵工廠法定代理人葉崇榮、葉廖素真於本院八十九年度訴字一
      三五號清償債務事件審理程序中之陳述，謂原告之印章係經葉崇榮、葉廖素真
      於八十六年十月間交付被告以辦理公司不動產抵押權設定登記，迄至八十七年
      五月間始取回，卻遭被告盜用於本票及借款證、切結書上云云，然就原告之印
      章經葉崇榮、葉廖素真交付被告而為被告盜用一節，並無任何證據可資佐憑，
      蓋董事、股東印鑑關係公司營運甚鉅，就公司之解散、增資、減資、發行新股
      、募集公司債、財產處分、董事長、董事變更、變更相關公司登記、重大交易
      之簽訂等，俱有重大影響，葉崇榮、葉廖素真為宗榮鐵工廠之董事長、董事，
      負責被告公司之經營，衡情當無可能不明上情而任意將全體董事、股東印鑑交
      付他人長達七個月，致陷公司於不確定狀態之理，是自難僅憑葉崇榮、葉廖素
      真之陳述，遽認被告之董事印鑑自八十六年十月起至八十七年五月止，均置於
      被告處而遭被告於本件本票上盜用。
（三）況本院八十九年度訴字第一三五號清償債務事件調查結果，係認定：「因原告
      （即本案被告甲○○）自承並未親見被告（即本案原告）丙○○等人在本件之
      借款證、切結書上蓋章，而衡諸貸款交易常情，倘連帶保證人係親自蓋章，多
      同時簽名以示慎重，又本件借款證、切結書上主債務人宗榮鐵工廠及連帶保證
      人葉廖素真均同時簽名蓋章，自無就其他連帶保證人為不同處理之必要，參諸
      被告（即本案原告）丙○○任職於臺北國泰航空公司，八十六年十月一日並未
      南下高雄，有國泰航空公司出席記錄表可稽，故本件借款證、切結書上連帶保
      證人「丙○○」之印文，確非其親自蓋用，原告（即本案被告）復無法舉證被
      告（即本案原告）丙○○等人有授權他人使用其董事、股東印鑑之情形，故被
      告（即本案原告）丙○○等人之董事、股東印鑑確係遭盜用於本件借款證、切
      結書上」，有本院職權調閱該案卷宗在卷可參，僅係認八十六年十月一日原告
      之董事印鑑遭盜用於該案之借款證、切結書上，要不得據以指稱所有蓋有原告
      董事印鑑之貸款、保證等證明文件或票據，均係遭盜用，甚或係遭被告盜用。
（四）又縱本件本票上，原告之董事印鑑係遭他人盜用以擔任背書人，惟亦無任何證
      據足資證明被告知悉該等情事，從而，被告據以向原告行使票據上權利，自無
      任何故意過失。
五、本件被告所執有、經被告據以向臺灣臺北地方法院聲請對原告財產為假扣押之本
    票三紙上，原告「丙○○」之背書既係原告之董事印鑑而為真正，原告亦無法證
    明其印鑑係遭被告盜用，或被告知悉該等情事，已如前述，而該三紙本票經被告
    屆期提示未獲付款，此為兩造所不爭，按在票據上簽名者，依票上所載文義負責
    ；票據上之簽名，得以蓋章代之；匯票到期不獲付款時，執票人於行使或保全匯
    票上權利之行為後，對於背書人、發票人及匯票上其他債務人得行使追索權；第
    二章第九節關於追索權之規定，除第八十七條第一項、第八十八條及第一百零一
    條外，均於本票準用之；債權人就金錢請求或得易為金錢請求之請求，欲保全強
    制執行者，得聲請假扣押，票據法第五條第一項、第六條、第八十五條第一項、
    第一百二十四條、民事訴訟法第五百二十二條第一項分別定有明文，依前揭法條
    ，被告自得向原告行使票據上追索權，請求原告給付票款六十萬元，並就原告之
    財產供擔保聲請假扣押，殆無疑義。又被告假扣押之財產確係原告所有，假扣押
    之範圍亦未逾被告所得請求之範圍，此觀臺灣臺北地方法院八十八年度裁全字第
    五四七一號假扣押裁定自明，則被告於八十八年十一月五日持該三紙本票向臺灣
    臺北地方法院聲請假扣押原告之財產，並於同年月二十九日就原告所有、坐落臺
    北市○○區○○段二小段第八一三地號、權利範圍萬分之二九三之土地，以及其
    上建號為同段第三０二０號、門牌號碼為臺北市○○路三一五巷二十八號四樓之
    建物，聲請假扣押執行，而於同年十二月三日為假扣押登記、十二月八日揭示，
    洵為保全債權之正當權利行使行為，並非故意過失不法侵害原告之名譽、信用。
六、從而，原告依民法第一百八十四條第一項前段、第一百九十五條第一項前段之規
    定，請求被告給付一百萬元之非財產上損害賠償，尚非有據，應予駁回，其假執
    行之聲請亦失所附麗，爰併駁回之。
七、本件事證已臻明確，兩造其餘攻擊防禦方法及所提證據，於判決結果不生影響，
    爰不一一論列，併此敘明。
八、據上論結，本件原告之訴無理由，依民事訴訟法第七十八條判決如主文。
中      華      民      國    九十      年      一      月      四      日
                              臺灣高雄地方法院民事第二庭
~B法      官  洪文慧
右為正本係照原本作成。
如不服本判決，應於送達後廿日內，向本院提出上訴狀並表明上訴理由，如於本判決
宣示後送達前提起上訴者，應於判決送達後十日內補提上訴理由書（須附繕本）。
中      華      民      國    九十      年      一      月      八      日
~B法院書記官  陳惠玲


司法院資訊處製作；財團法人民間司法改革基金會備份。
